【裁判字號】    98,簡上,494
【裁判日期】    980518
【裁判案由】    詐欺
【裁判全文】
臺灣板橋地方法院刑事判決             98年度簡上字第494號
上  訴  人
即  被  告  甲○○
上列上訴人即被告因詐欺案件，不服本院98年度簡字第1122號，
中華民國98年3 月11日第一審簡易判決（聲請簡易處刑案號：臺
灣板橋地方法院檢察署98年度偵字第1156號），提起上訴，本院
管轄之第二審合議庭判決如下：
    主  文
上訴駁回。
    事  實
一、甲○○預見如將自己之銀行帳戶存摺、提款卡及密碼等資料
    ，交付身分不詳之他人使用，可能幫助該身分不詳之人所屬
    詐欺集團成員向他人詐欺取財時，指示被害人將款項匯入該
    帳戶之用，竟仍不違背其本意，基於幫助他人犯詐欺取財罪
    之不確定故意，於民國97年11月14日中午12時之前某不詳時
    間，在不詳地點，將其所有設於新加坡商星展銀行股份有限
    公司（前身為寶華商業銀行）蘆洲分行之帳號：0000000000
    00號帳戶（下稱系爭帳戶）之存摺、提款卡及密碼等資料，
    交付某真實姓名、年籍不詳之人使用。嗣該姓名年籍不詳之
    人所屬詐欺集團之成員，即意圖為自己不法之所有，於97年
    11月14日中午12時許，撥打電話予乙○○，向乙○○佯稱因
    其帳戶遭人盜用，須依指示匯款新臺幣（下同）100,000 元
    至法院公證之保全帳戶即系爭帳戶內，否則法院將凍結其名
    下之帳戶云云，致乙○○陷於錯誤，而於同日至臺中市○區
    ○○路136 號臺灣中小企業銀行興中分行，將100,000 元匯
    入系爭帳戶內，旋遭該詐欺集團提領一空；該詐騙集團之成
    員又意圖為自己不法之所有，於同年月15日晚間9 時許，以
    電話向蔡珮淇佯稱：因其先前於網路購物時誤設付款方式為
    分期付款，須至自動櫃員機操作以取消分期付款之設定云云
    ，致蔡珮淇陷於錯誤，而於同日晚間9 時45分許前往臺北市
    北投區○○路293 巷9 弄1 號關渡郵局，依該詐欺集團成員
    之指示操作自動櫃員機，而將29,987元匯入系爭帳戶內。旋
    乙○○、蔡珮淇均察覺有異而分別報警處理，始為警循線查
    知上情。
二、案經臺北縣政府警察局蘆洲分局報請臺灣板橋地方法院檢察
    署檢察官偵查後聲請簡易判決處刑。
    理  由
一、程序方面：
  (一)、按被告以外之人於審判外之言詞或書面陳述，除法律有規
      定者外，不得作為證據，刑事訴訟法第159 條第1 項定有
      明文，此乃傳聞證據之法則。次按傳聞法則之重要理論依
      據，在於傳聞證據未經當事人之反對詰問予以核實，乃予
      排斥，惟若當事人已放棄對原供述人之反對詰問權，於法
      院審判時表明同意該等傳聞證據可作為證據，基於證據資
      料愈豐富，愈有助於真實發現之理念，並貫徹刑事訴訟法
      修法加重當事人進行主義之精神，確認當事人對於證據能
      力有處分權之制度，傳聞證據經當事人同意作為證據，法
      院認為適當者，亦得為證據。另當事人於調查證據時，對
      於傳聞證據表示「沒有意見」、「對於證據調查無意見」
      ，而未於言詞辯論終結前聲明異議，應視為已有將該等傳
      聞證據採為證據之同意，此刑事訴訟法第159 條之5 規定
      甚明。
  (二)、查被告於本院審理時已表明對於證人乙○○、蔡珮淇於警
      詢時言詞陳述其2 人遭詐騙集團詐欺匯款過程之證據能力
      無意見，依刑事訴訟法第159 條之5 第2 項規定，視為被
      告於審判程序已同意作為證據，本院審酌該言詞陳述並非
      違法取得，亦無證明力明顯過低之情形，均得採為證據。
二、實體方面：
  (一)、訊據被告甲○○固坦承系爭帳戶係其申請使用，惟矢口否
      認有何幫助詐欺取財之犯行，辯稱：伊未將系爭帳戶之存
      摺、提款卡及密碼資料交付他人使用，本件係因警方於案
      發後通知伊到案，伊始知悉系爭帳戶之存摺、提款卡均不
      見了云云。經查：
    1.上揭詐欺集團成員詐騙乙○○、蔡珮淇將上開款項匯入系
      爭帳戶之事實，業據證人乙○○、蔡珮淇於警詢時指述甚
      詳，並有乙○○之匯款申請書、系爭帳戶之開戶資料及存
      摺存款─往來明細查詢單等影本各1 份附卷可稽，堪認被
      告所有之系爭帳戶確遭詐欺集團成員於對被害人乙○○、
      蔡珮淇施用詐術時，指示乙○○、蔡珮淇匯入款項之用。
    2.按一般人使用提款卡領取款項或轉帳匯款者，須於金融機
      構所設置之自動櫃員機輸入正確之密碼，方可提領款項或
      轉帳匯款；如輸入錯誤之密碼達一定次數，自動櫃員機即
      立刻中止操作程序並扣留提款卡。又現今提款卡之密碼，
      應由4 位數或6 位數以上之數字組合（每位數由0 至9 ，
      故有0000至9999或000000至999999等不同之組合），苟非
      帳戶所有人告知其提款卡密碼，因拾得或竊得他人提款卡
      之人，欲隨機輸入密碼而恰好與正確之密碼相符進而領取
      款項之機率實微乎其微。從而，被告辯稱上開帳戶之存摺
      及提款卡係遺失或失竊，而遭他人冒用云云，不足採信；
      本件應係被告將其提款卡及密碼資料主動交付身分不詳之
      人，容任該身分不詳之人使用系爭帳戶無疑。
    3.再自詐騙集團之角度審酌，渠等係利用他人之帳戶掩飾犯
      罪所得，應知一般人如遇帳戶存摺、提款卡及密碼資料遭
      竊或遺失，為防止拾得或竊得之人盜領其存款或作為不法
      使用而徒增訟累，通常於發現後會立即報警或向金融機構
      辦理掛失止付，如拾得或竊得該帳戶資料之人仍利用該帳
      戶作為犯罪工具，則在渠等向他人詐騙，並誘使被害人將
      款項匯入該帳戶後，極可能因帳戶所有人辦理掛失止付而
      無法提領使用，則渠等豈會大費周章從事犯罪行為且甘冒
      犯罪後遭追訴、處罰之風險，卻只能平白替原帳戶所有人
      取得匯入之金錢，而無法達到取財之犯罪目的。是以犯罪
      集團若非確定該帳戶所有人不會報警或掛失止付，以確定
      渠等能自由使用該帳戶提款、轉帳，當不至於以該帳戶從
      事犯罪，又參諸現今社會現況，詐騙集團成員以數千元不
      等之金額，向他人收購帳戶作為掩飾渠等不法所得之情形
      ，實屬常見，渠等只需付出少數金錢即得使用一確定不會
      遭帳戶所有人掛失之帳戶，故渠等使用拾得或竊得之帳戶
      ，作為詐騙被害人匯款之工具的可能性微乎其微。益徵上
      開帳戶應係被告蓄意交予他人使用，而非詐騙集團成員偶
      然拾得或竊得而來。
    4.末以政府開放金融機構申請設立之後，金融機構大量增加
      ，一般民眾皆可以存入最低開戶金額之方式自由申請開設
      金融帳戶，並無任何特殊之限制，因此一般人申請存款帳
      戶極為容易而便利，且得同時在不同金融機構申請多數存
      款帳戶使用，並無使用他人帳戶之必要，此為一般日常生
      活所熟知之常識，故除非有特殊或違法之目的，並藉此躲
      避警方追緝，一般人並無向他人借用、承租或購買帳戶存
      摺及提款卡之必要。又金融帳戶係個人資金流通之交易工
      具，事關帳戶申請人個人之財產權益，進出款項亦將影響
      其個人社會信用評價；而金融帳戶與提款卡、密碼結合，
      尤具專有性，若落入不明人士，更極易被利用為取贓之犯
      罪工具，是以金融帳戶具有強烈之屬人性及隱私性，應以
      本人使用為原則，衡諸常理，若非與本人有密切關係或特
      殊信賴關係，實無任意供他人使用之理，縱有交付個人帳
      戶供他人使用之特殊情形，亦應瞭解他人使用帳戶之目的
      始行提供，並儘速要求返還。再詐欺集團經常利用收購之
      方式大量取得他人帳戶，亦可能以薪資轉帳、質押借款、
      辦理貸款等不同名目誘使他人交付帳戶，藉此隱匿其財產
      犯罪之不法行徑，規避執法人員之查緝，並掩飾、確保因
      自己犯罪所得之財物，類此在社會上層出不窮之案件，亦
      經坊間書報雜誌、影音媒體多所報導及再三披露而為眾所
      周知之情事，是以避免此等專屬性甚高之物品被不明人士
      利用為犯罪工具，亦為一般生活所應有之認識。查被告具
      有一定社會經驗之成年人，對上情自不得諉為不知，被告
      竟將其所有具私密性、專屬性之上開帳戶存摺、提款卡及
      密碼資料交付身分不明人士，而容任該身分不明人士對外
      得以上開帳戶之名義無條件加以使用，堪認被告在主觀上
      已預見提供上開帳戶資料之行為可能幫助他人犯詐欺取財
      罪，且不違反其本意而執意為之。又本件無證據證明被告
      係以詐欺取財之犯意參與詐欺取財之構成要件行為，簡言
      之，被告係將系爭帳戶之存摺、提款卡及密碼等資料交付
      身分不詳之人使用，嗣該身分不詳之人所屬詐欺集團成員
      向被害人乙○○、蔡珮淇施用前揭詐術，使乙○○、蔡珮
      淇陷於錯誤而匯款入系爭帳戶，嗣該詐欺集團成員再將款
      項提領使用。
    5.綜上所述，被告所辯應係畏罪卸責之詞，不足採信；本案
      事證明確，被告之犯行洵堪認定。
  (二)、按刑法上之幫助犯，係指以幫助之意思，對於正犯資以助
      力，而未參與實行犯罪之行為，且以正犯已經犯罪為構成
      要件（參照最高法院49年臺上字第77號、60年臺上字第21
      59號判例及75年度臺上字第1509號、88年度臺上字第1270
      號判決意旨）。本件被告交付系爭帳戶之存摺、提款卡及
      密碼供他人使用，有幫助詐欺取財之不確定故意，業如上
      述；且收受上開帳戶之不明人士利用上開帳戶向被害人詐
      騙財物後，以上開帳戶為匯、取款之工具，便於隱匿其真
      實身分，掩飾其犯行而不易遭查緝，是以被告提供帳戶之
      行為係對不明人士遂行詐欺取財犯行資以助力，而參與詐
      欺取財罪構成要件以外之行為。從而，該不明人士利用被
      告提供之系爭帳戶，向被害人施用詐術，使被害人陷於錯
      誤而匯款至上開帳戶，係犯刑法第339 條第1 項之詐欺取
      財罪。核被告所為，則係犯刑法第30條第1 項前段、第33
      9 條第1 項之幫助詐欺取財罪。又被告以提供系爭帳戶之
      存摺、提款卡及密碼資料之一行為，致被害人乙○○、蔡
      珮淇先後依詐騙集團之指示而匯款，係以一行為觸犯數罪
      名之同種類想像競合犯，應依刑法第55條規定從情節較重
      之幫助詐欺乙○○之罪處斷。被告基於幫助之犯意而為詐
      欺取財犯行構成要件以外之行為，為幫助犯，衡諸其犯罪
      情節，爰依刑法第30條第2 項規定，按正犯之刑減輕之。
      檢察官聲請簡易判決處刑意旨雖漏未論及被告所提供之系
      爭帳戶，亦經詐騙集團用以詐騙被害人蔡珮淇匯款29,987
      元入系爭帳戶之事實，惟此部分與聲請簡易判決處刑書所
      記載之犯罪事實，具有想像競合之裁判上一罪關係，本院
      自得併予審究。原審以被告罪證明確，適用刑法第30條第
      1 項前段、第2 項、第339 條第1 項、第55條、第41條第
      1 項前段等規定，並審酌被告提供帳戶資料予詐欺集團作
      為犯罪使用，增加被害人尋求救濟之困難，擾亂社會正常
      交易安全，並衡以被害人受詐騙之金額、被告犯後未坦承
      犯行等一切情狀，量處被告有期徒刑3 月，並諭知如易科
      罰金以新臺幣1000元折算1 日，經核其認事用法均無違誤
      ，量刑亦屬適當。被告上訴意旨否認犯罪並指摘原判決不
      當，為無理由，應予駁回。
據上論斷，應依刑事訴訟法第455 條之1 第1 項、第3 項、第36
8 條，判決如主文。
本案經檢察官張慶林到庭執行職務。
中    華    民    國    98    年    5     月    18    日
                  刑事第三庭  審判長法  官  樊季康
                                    法  官  徐子涵
                                    法  官  劉元斐
以上正本證明與原本無異。
不得上訴。
                                    書記官  陳秀慧
中    華    民    國    98    年    5     月    19    日


司法院資訊處製作；財團法人民間司法改革基金會備份。
